【裁判字號】    97,上易,518
【裁判日期】    971031
【裁判案由】    侵權行為損害賠償
【裁判全文】
臺灣高等法院民事判決                 97年度上易字第518號
上  訴  人  丙○○
訴訟代理人  高瑩律師
被上  訴人  乙○○
訴訟代理人  甲○○
上列當事人間侵權行為損害賠償事件，上訴人對於中華民國97年
5 月8 日臺灣板橋地方法院97年度訴字第212 號第一審判決提起
上訴，本院於民國97年10月7 日言詞辯論終結，判決如下：
    主  文
原判決駁回上訴人後開第二項之訴部分，並訴訟費用（除確定部
分外）之裁判廢棄。
被上訴人應再給付上訴人新台幣肆拾陸萬肆仟柒佰伍拾伍元。
其餘上訴駁回。
第一審訴訟費用除確定部分外、第二審訴訟費用，均由被上訴人
負擔百分之七十二，餘由上訴人負擔。
    事實及理由
一、上訴人起訴主張：被上訴人於民國 (下同）95年10月20日中
    午駕駛自用小客車，由沿台北縣新莊市○○○街由西往東方
    向行駛，行經立信五街與立信三街口時，應隨時注意車前狀
    況，及左方車應讓右方車先行，而依當時情形並無不能注意
    之情事，被上訴人竟搶先穿越該路口，撞及沿立信三街由南
    往北方向騎乘機車穿越同一路口之伊，致伊左側脛骨、腓骨
    開放性骨折，左小腿傷口皮膚壞死，左踝關節機能經復健後
    ，仍恢復不良，一部份活動度永久喪失，迄今不良於行，心
    理受創嚴重，並支出醫藥費新台幣（以下同）39,062元、看
    護費用230,400 元、機車毀損之修復費用10,400元，另受有
    非財產上損害1,000,000 元、勞動能力減損之損害219,257
    元，為此依民法第184 條第1 項前段、第191 條之2 前段、
    第193 條第1 項、第195 條第1 項規定，請求被上訴人給付
    伊1,499,119 元等語。
二、被上訴人以：上訴人與有過失，依產險公會制定汽車肇事責
    任分攤處理原則，應分攤70% 過失責任，其請求之賠償額應
    予酌減等語，資為抗辯。
三、原審判命被上訴人應給付上訴人251,987 元，並依職權宣告
    假執行，另駁回上訴人其餘之訴。上訴人就敗訴部分，一部
    不服，提起上訴，聲明求為：(一)原判決駁回上訴人下列第(二)
    項之訴部分廢棄；(二)被上訴人應再給付上訴人643,995 元。
    被上訴人則答辯聲明求為駁回上訴。
四、兩造不爭執之事實及證據如下：
  (一)被上訴人於95年10月20日中午駕駛自用小客車，沿臺北縣新
    莊市○○○街由西往東方向行駛，行經立信五街與立信三街
    未設置交通號誌之交岔路口，適上訴人騎乘機車，沿立信三
    街由南往北欲通過同一路口時，遭上開小客車之右前方撞擊
    上訴人之機車左側，上訴人因而受有左側脛骨及腓骨開放性
    骨折、左小腿傷口皮膚壞死等傷害。經上訴人控告被上訴人
    過失傷害，台灣板橋地方法院檢察署檢察官以96年度偵字第
    5354號提起公訴，經原法院刑事庭以96年度交易字第350 號
    判處被上訴人罪刑確定。有上訴人提出之照片、診斷證明書
    可稽（附民卷第4 至7 頁），並經本院調取上開刑事訴訟卷
    宗查核屬實。
  (二)上訴人因上開傷害，於95年10月20日住院，於95年10月20日
    接受開放性復位併骨外固定手術，於95年10月30日接受移除
    骨外固定併開放併復位併骨釘內固定手術，於95年11月13日
    接受左小腿皮膚壞死清創手術，於95年11月28日接受左小腿
    植皮手術，於95年12月6 日出院，持續接受門診治療及復健
    ，但左踝關節機能經復健後，仍恢復不良，一部份活動度永
    久喪失（申屈活動度共25度，正常為90度），小腿肌肉萎縮
    ，遠端神經恢復不良，踝關節無法正常彎曲，行動不便。有
    上訴人提出之診斷證明書可稽（附民卷第6、7頁；原審卷第
    29頁；本院卷第31頁）。
  (三)兩造協議簡化爭點：上訴人因本件車禍所受損害，包括看護
    費用117,800 元、醫療費用38,482元、勞動能力減損之損害
    137,620 元、機車毀損之修復費用2,080 元。上訴人就上開
    各損害項目，於原審主張超過部分，不再請求（見本院卷第
    35、36、43頁）。
五、本院得心證之理由如下：
  (一)關於兩造就本件車禍發生之過失比例之爭點，論述如下：
  1.按汽車行經無號誌之交岔路口，應減速慢行，作隨時停車之
    準備，且同為直行車者，左方車應暫停讓右方車先行，道路
    交通安全規則第93條第1 項第2 款、第102 條第1 項第2 款
    分別定有明文。查，上訴人於95年12月7 日接受警訊時陳稱
    ：車禍前伊之車速為時速40公里，未發現被上訴人來車等語
    ；被上訴人於95年10月30日接受警訊時陳稱：車禍前伊之車
    速約時速30至40公里左右，看到上訴人之機車在右邊時緊急
    煞車等語，再參酌警員繪製之道路交通事故現場圖（見偵查
    卷第11頁），顯示兩造均為直行車，被上訴人係左方車，上
    訴人係右方車，立信三街路寬6 公尺，車禍後現場遺留小客
    車之煞車痕長達6.6 公尺，並斜置於路中央，上訴人之機車
    刮地痕長12.2公尺，在汽車右前方約7.9 公尺處，參以撞擊
    處在汽車右前車頭處等情（見偵查卷第4 至16頁），堪認兩
    造行經無號誌之交岔路口，均未注意減速慢行，作隨時停車
    之準備，即冒然進入路口，為肇事原因之一。又被上訴人為
    左方車，進入路口前應先注意右方有無來車，但被上訴人未
    注意即冒然進入路口，亦有不尊重上訴人優先路權之疏失，
    而併為肇事原因之一。本院斟酌上開情狀，認為上訴人、被
    上訴人之行為助成車禍發生之比率各為20%、80%。
  2.台灣板橋地方法院檢察署檢察官囑託台北縣區車輛行車事故
    鑑定委員會鑑定，認為被上訴人行經無號誌岔路口，左方車
    未讓右方車先行，為肇事主因；上訴人未注意車前狀況，為
    肇事次因，有該鑑定委員會北縣鑑字第960373號鑑定意見書
    附於上開刑事卷宗可稽（見偵查卷第39頁）。原判決據以認
    定上訴人及被上訴人各負30%及70%過失責任。被上訴人於本
    院亦提出產險公會制定之「汽車肇事責任分攤處理原則」，
    抗辯上訴人應分擔30%過失責任云云（見本院卷第25、26頁
    ）。惟查，上開鑑定機關未見及兩造均有行經無號誌之交岔
    路口，未注意減速慢行，作隨時停車準備之過失，此鑑定結
    果難謂完善，原判決據此認定之結果及被上訴人之抗辯均無
    可憑採。被上訴人之過失責任既臻明確，上訴人另主張民法
    第191 條之2 前段規定，已無審酌必要，附此敘明。
  (二)按因故意或過失，不法侵害他人之權利者，負損害賠償責任
    ；又不法侵害他人之身體或健康者，對於被害人因此喪失或
    減少勞動能力或增加生活上之需要時，應負損害賠償責任；
    又不法侵害他人之身體、健康者，被害人雖非財產上之損害
    ，亦得請求賠償相當之金額；又負損害賠償責任，而應回復
    他方損害發生前之原狀者，債權人得請求支付回復原狀所必
    要之費用，以代回復原狀，民法第184 條第1 項前段、第
    193 條第1 項、第195 條第1 項前段、第213 條第3 項，分
    別定有明文。本件被上訴人因過失不法侵害上訴人之身體及
    健康，則上訴人依據上開規定，請求被上訴人賠償其損害，
    即屬有據。茲就上訴人請求之各項損害及其金額，應否准許
    ，分述如下：
  1.上訴人因本件車禍，支出看護費用117,800元、醫療費用38,
    482 元、機車毀損之修復費用2,080 元，並因勞動能力減損
    而受有137,620 元之損害，業經本院認定如前所述，以上共
    計295,928 元，可認為係上訴人因被上訴人之侵權行為所受
    損害。
  2.按慰藉金之賠償須以人格權遭遇侵害，使精神上受有痛苦為
    必要，其核給之標準固與財產上損害之計算不同，然非不可
    斟酌雙方身分資力與加害程度，及其他各種情形核定相當之
    數額（最高法院51年台上字第223 號判例意旨參照）。查上
    訴人於47年4 月3 日生，為家庭主婦，家境小康；被上訴人
    於63年1 月17日生，從商，家境亦小康，有上開警訊筆錄可
    稽（見偵查卷第3 至10頁）。再揆諸前述上訴人之傷勢、後
    遺症及治療過程，上訴人顯因本件車禍，身體、健康蒙受嚴
    重傷害，且歷經長期、痛苦之醫療過程，並須克服因不良於
    行，對日常生活起居所帶來之不便，堪認上訴人主張本件車
    禍致其精神承受莫大痛楚等語非虛。本院認為上訴人主張其
    因被上訴人之侵權行為受有相當於600,000 元之非財產上之
    損害（上訴人於原審主張1,000,000 元，於第二審減縮為60
    0,000 元，見本院卷第43頁），尚屬相當。
  3.綜上，上訴人因被上訴人之侵權行為，受有895,928元之損
    害（295,928+600,000）。惟因上訴人就損害之發生與有20%
    過失，爰依民法第217條第1項規定，減輕被上訴人之損害賠
    償責任20%，即被上訴人應賠償上訴人716,742元（895, 928
    ﹡80%）（元以下四捨五入）。
六、綜上所述，上訴人本於民法第184 條第1 項前段、第193 條
    第1 項、第195 條第1 項前段、第213 條第3 項規定，請求
    被上訴人給付716,742 元部分，為有理由，應予准許，逾此
    所為請求，為無理由，應予駁回。原審就上開應准許部分，
    駁回上訴人超過251,987 元部分之訴，尚有未洽，上訴意旨
    求予廢棄改判，為有理由，爰由本院予以廢棄改判如主文第
    二項所示。至於上訴人之請求不應准許部分，原判決為上訴
    人敗訴之判決，並無不合，上訴意旨就此部分求予廢棄改判
    ，為無理由，應駁回其上訴。
七、據上論結，本件上訴為一部有理由、一部無理由，依民事訴
    訟法第449 條第1 項、第450 條、第79條，判決如主文。
中    華    民    國    97    年    10    月    31    日
                    民事第四庭
                        審判長法  官  張劍男
                              法  官  彭昭芬
                              法  官  翁昭蓉
正本係照原本作成。
不得上訴。
中    華    民    國    97    年    10    月    31    日
                              書記官  張淑芬


司法院資訊處製作；財團法人民間司法改革基金會備份。
